【裁判字號】    95,交抗,60
【裁判日期】    950414
【裁判案由】    聲明異議
【裁判全文】
臺灣高等法院臺南分院刑事裁定
抗  告  人
即移送機關  交通部公路總局嘉義區監理所臺南監理站
代  表  人  張清森
受處分人
即異議人    甲○○
                      號601.
上列抗告人因受處分人違反道路交通管理處罰條例案件，不服臺
灣臺南地方法院中華民國94年9月16日所為裁定（94年度交聲字
第434號，處分案號：交通部公路總局嘉義區監理所臺南監理站
嘉監南字第裁74-Z00000000號），提起抗告，本院裁定如下：
    主  文
原裁定撤銷，發回臺灣臺南地方法院。
    理  由
一、本件抗告意旨略以：（一）依據內政部警政署國道公路警察
    局92年3月12日公局交字第0920004173號函：依據本局「公
    路警察勤務規範」規定，巡邏車停止間攔車要領如下：對超
    速違規取締規範夜間停車測速應開停車燈之規定，執勤人員
    依上級規定執行，未開啟警示燈並無違反勤務規定。（二）
    本隊舉發單位，執行測速任務係以易肇事路段及機動巡邏執
    行取締任務，依據速限標誌之規定，並參照當時車流狀況為
    取締超速違規之點路段，以防止交通事故發生，保障人民生
    命財產之安全，並非原審裁定所指為了業績而取締。（三）
    依高速公路交通管制規則第9條、第12條之規定，應依規定
    裝置明顯警示標識，執行人員駕駛紅白相間之巡邏車並依規
    定裝置警示燈並非須啟用，另警示燈與警鳴器時機，依據內
    政部警政署89年7月13日（89）警署交字第117127號函警察
    人員駕車安全考核實施要點第二條「啟用警示燈與警鳴器時
    機」補充規定，執行下列非緊急任務時，得啟用警示燈，但
    不得任意啟用警鳴器，行駛路肩或路肩停車，而無執行攔停
    違規車輛情況前，未開啟警示燈並無違反勤務規定，亦無違
    法取得之證據，況警示燈之啟用，係交通優先權之主張，使
    公務執行得以順遂，自不能僅以員警於執行測速勤務時，並
    未開啟警示燈而認有何違法或嚴重失當之處，為此提抗告，
    請求撤銷原裁定等語。
二、原審裁定略以：（一）按「不法取得之原始證據」，則「其
    衍生證據」即是「毒樹之果實」，為毒樹之證據既無證據能
    力，則衍生之證據自應一併禁止使用。（二）查本件交通違
    規超速之取締，舉發之警員在舉發前係將巡邏車停在國道3
    號公路南向257.2公里處之路肩，未開啟警示燈，僅開啟巡
    邏車之大燈，業據證人即舉發之警員黃堉畯於原審94年11月
    16日調查時到庭證述明確，其並證稱「依規定沒有要攔檢超
    速的車子的話，車上的警示燈可以不用打開，攔檢才要打開
    」等語。又查證人黃堉畯所屬之內政部警政署國道公路警察
    局第七警察隊94年8月26日公警七交字第0940771495號函亦
    謂：依據高速公路交通管制規則第9條、第12條，執行任務
    之警備車於路肩行駛、倒車、停車等得不受限制，並謂在未
    發現違規行為而無執行攔停違規車輛情況前，未開啟警示燈
    並無違反勤務規定，惟為確保行車安全，發現交通違規欲執
    行攔停違規車輛動作時，則應先開啟警示燈再予攔停，警政
    署均訂有明文云云。足見本件交通違規超速之取締，舉發之
    警員在舉發前係將巡邏車停在國道3號公路南向257.2公里處
    之路肩，僅開啟巡邏車之大燈而未開啟警示燈。（三）惟查
    高速公路交通管制規則第9條第1項係對汽車【行駛】高速公
    路不得有該項所列之15款行為（其中包括在路肩行駛、倒車
    ），並於同規則第9條第2項對於執行任務之警備車，例外規
    定得不受第1項第1款至第5款之限制（其中包括在路肩行駛
    、倒車）。又高速公路交通管制規則第12條第1項係對汽車
    【行駛】高速公路，不得在路肩【停車】，並於同規則第12
    條第2項對於執行任務之警備車，例外規定得不受第1項之限
    制，【但應依規定裝置明顯標識】。亦即，【執行任務之警
    備車在高速公路之路肩停車時，應依規定裝置明顯標識】。
    再參考高速公路交通管制規則有關汽車行駛高速公路，其車
    道之使用，依同規則第8條第6款之規定，執行任務之警備車
    必要時得不受車道使用之限制，【但應依規定裝置明顯警示
    標識】。而對於警察之巡邏車而言，所謂之明顯警示標識，
    當然是指警示燈而言（警車之斑馬紋僅是表示係屬警察巡邏
    車之表徵之一，並非警示標識）。又警示燈於高速公路路肩
    執行任務時即應開啟，否則無從彰顯、辨識，即未符合「明
    顯」之要件。準此，檢視上開證人黃堉畯之證言及其所屬之
    內政部警政署國道公路警察局第七警察隊94年8月26日公警
    七交字第0940771495號函，足見其等對於上開高速公路交通
    管制規則所規定之含義，均有誤會。（四）依上開高速公路
    交通管制規則之規定，警備車於【執行任務時】，始得在高
    速公路之路肩行駛、停車，若非執行任務則縱係警備車亦不
    得在高速公路之路肩行駛、停車，本件舉發警員所駕駛之巡
    邏車，當時停在國道3號公路南向257.2公里處之路肩，其任
    務係在取締交通違規之車輛駕駛人，則顯然係在執行任務，
    即應開啟警示燈，何況本件之執行任務係在夜間，更應開啟
    警示燈，一面表示警察執行任務之合法性，一面警告路肩停
    有車輛以避免危險之發生。詎警員並未依此辦理，其執行任
    務之方法顯然違法（即手段違法）。考舉發之警員之所以不
    開啟警示燈及其所屬之機關容認此一行為而不加以改進（上
    開函文謂在未發現違規行為而無執行攔停違規車輛情況前，
    未開啟警示燈並無違反勤務規定，惟為確保行車安全，【發
    現交通違規欲執行攔停違規車輛動作時】，則應先開啟警示
    燈再予攔停），仍以「發現交通違規欲執行攔停違規車輛動
    作時」為開啟警示燈之準點，而非以警備車「在路肩行駛、
    停車時」為開啟警示燈之準點，無非為避免事先被違規之汽
    車駕駛人發覺，導致駕駛人逃過被舉發處以罰鍰、記點等之
    處罰，以致採取此一措施。惟取締高速公路之汽車駕駛人交
    通違規，其主要目的係在要求汽車駕駛人遵守高速公路交通
    管制規定，以【防免因汽車駕駛人之違規而發生交通事故，
    導致高速公路之使用人（包括違規之駕駛人、車上乘客及其
    他之駕駛人及乘客等）發生生命、財產上之損失】，而非在
    於要讓違規之汽車駕駛人無法避免被警察鎖定違規，從而無
    法避免被處以罰鍰、記點等之處罰，更非要因此而提高警察
    取締交通違規之業績。而以違規之汽車駕駛人無法避免被罰
    鍰、記點等之處罰或警察取締交通違規之業績與高速公路之
    使用人之生命、財產相比，顯然微不足道。警察於發現交通
    違規欲執行攔停違規車輛時才開啟警示燈再予攔停，常導致
    違規之汽車駕駛人在高速下不知警察所指示之違規車輛為何
    車，更常因靠邊停車之距離不足，在高速且車輛流量頻繁下
    ，變換車道再停靠路肩受檢時，不免險象環生，是從其執行
    之手段與執行之目的相比，亦顯示出其不合目的性（因對於
    取締高速公路違規之目的性有所誤認，以致其執行之手段不
    合目的性）。（五）依上開所示，本件警察之舉發行為顯然
    違法，且警察機關無改進之意願，【為保障高速公路之使用
    人之生命、財產】之更高目的，警察測速後所載之舉發單（
    本件並無雷射測速之照片或攝影）為「不法取得之原始證據
    」（即為「毒樹」），應無證據能力，縱異議人甲○○自白
    其有超速，在未有其他合法之證據佐證其有超速行為之情況
    下，仍不能單憑其上開自白而認定其有超速行為而予以處罰
    。綜上所述，異議人之異議為有理由，原處分於法尚有未合
    ，應由本院裁定將原處分撤銷，並另為異議人不罰之諭知，
    以資適法云云。
三、惟查：
（一）按「毒樹果實理論（Fruit of thePoisonous Tree）」，
      乃由美國證據法則所發展之學說，一般而言，從違法蒐證
      直接或間接所取得之證據，不論是供述證據或物理性證據
      ，稱之為「毒樹」，由其中（毒樹）獲取資料，進而蒐集
      而得其他之證據，則為毒樹之「果實」。而所謂毒樹果實
      理論是指最初之證據一旦被違法蒐集，經由該證據所衍生
      的證據，全部未具有容許性，無證據能力，而應予排除。
      亦即，因違法蒐證而取得的證據，應予排除的射程範圍有
      多遠。此即美國法上的「毒樹果實理論」，也就是德國法
      上探討之「放射效力」。該法則在強調證據排除法則應將
      所有受污染的證據全部排除，其中包含由違法搜索所取得
      的資訊，再由此資訊所取得的證據亦被排除，被排除的第
      二次 (secondary)或衍生、派生 (derivative)證據之方
      式即被稱為毒樹果實理論。然而毒樹果實理論雖著眼於程
      序正義，然而若完全貫徹毒樹果實理論結果，所有「毒樹
      」所滋生「毒果」之證據勢必一律排除，將使犯罪者利用
      刑事之程序逃脫法律之制裁，顯與人民期望受法律保護之
      要求相違背。因此，若違法行為之直接果實成為「毒樹」
      ，將之排除，固較無爭議，但再次產生之「果實」，如因
      其他因素之介入使得果實證據與第一次違法行為間之關連
      性已稀釋者，若認仍一律有證據排除法則之適用，顯非合
      理。因此，在平衡事實發現與人權保障之目標下，美國最
      高法院發展出若干例外法則，如獨立泉源之例外、善意、
      誠實之例外（Good Faith Excep tion）、違法汙染狀態
      中斷之例外（Purged Taint Exception）、不可避免發現
      之例外，因而依美國「毒樹果實理論」之證據法則，尚非
      全然將證據排除，況我國刑事訴訟法關於証據章尚無採用
      「毒樹果實」理論，更遑論有行政法性質之交通事件之裁
      定，並無該理論之適用。又「正當法律程序」乃在確保國
      家行為 (含立法、司法與行政)之公平合理，其內涵包括
      「實質上正當程序」，與「程序上正當程序」，前者旨在
      確保國家權力作用之實質公平，即我國憲法第二十三條之
      規定，後者旨在確保國家權力行使之程序公平，而若證據
      之取得違反正當法律之程序，原則上限制其使用，然因社
      會之正義，公共之利益，亦有其價值性，事實之發見為維
      護社會正義之重要一環，在違反正當法律程序之情節並非
      十分重大之情形下，一概限制所取得之證據進入法庭調查
      ，又未免失之過苛，亦失刑事運作之真諦。因而若證據之
      取得違反正當法律程序時，自當權衡人權保障與事實之發
      見，求其平衡，亦即衡酌比例原則來決定所取得之證據是
      否排除，質言之，縱然非依正當法律程序所取得之證據，
      亦非當然排除其適用，況在有行政處分性質之交通舉發事
      件，縱其舉發程序有違正當法律程序，亦不適用刑事程序
      證據排除之法則，合先說明。
（二）依高速公路交通管制規則第12條第2項之規定，執行任務
      之警備車，得在路肩停車，但應依規定【裝置明顯標識】
      ，所謂【裝置】，顧名思義係【固定之設備】，經查高速
      公路警察局警備車外表均有塗上【斑馬紋】之標識，此已
      足以表示係屬警察巡邏車，因而本件警備車停於路肩執行
      任務時【已有裝置明顯標識】，並無疑義。原審以「對於
      警察之巡邏車而言，所謂之明顯警示標識，當然是指警示
      燈而言，警車之斑馬紋僅是表示係屬警察巡邏車之表徵之
      一，並非警示標識」云云，尚嫌速斷。
（三）警察人員駕車安全考核實施要點第二條「啟用警示燈與警
      鳴器時機」補充規定中(一)規定執行下列緊急任務時，得啟
      用警示燈及警鳴器，並得依法行使交通優先權，惟仍應顧
      及行人及其他車輛安全：３、取締重大交通違規不服攔檢
      稽查，不立即制止，有危害交通安全之虞者。(二)則規定「
      執行下列非緊急任務時，得啟用警示燈，但不得任意啟用
      警鳴器：１、執行專案勤務、路檢及重點巡邏任務。４、
      行駛路肩或路肩停車。由上開之規定明顯可見，「啟用警
      示燈」之用意在【行使交通優先權】，使公務執行得以順
      遂，是否啟用警示燈，係由員警裁量是否使用，是本件舉
      發之員警以「發現交通違規欲執行攔停違規車輛動作時」
      為開啟警示燈之準點，而非以警備車「在路肩行駛、停車
      時」為開啟警示燈之準點，尚難認有何違法之處。原審認
      為警備車停放路肩即應啟用警示燈，顯有誤會。
（四）又交通違規處罰之目的，在於達成一定之行政目的，亦即
      在於取締違法交通行為，確保交通秩序，防止交通事故發
      生，而交通違規之取締乃達成前揭行政目的之必要手段，
      而交通違規取締之效果為行政罰，並非如同刑罰般採取剝
      奪人民生命、身體、自由等嚴重影響人民之手段，故其處
      罰本身較具輕微性，依法如何取締係由員警裁量其取締之
      方法，除非其取締有重大違反正當法律程序，否則尚難予
      以干涉。本件員警執行公權力依法取締異議人，為正當法
      律權力之行使，基於維護公權力之立場，自不宜妄加臆測
      員警取締之動機。本件員警與異議人素不相識，其取締係
      依法行使公權力，除非有確實具體之事證，似不宜妄加推
      測員警係別有目的而取締異議人之違規行為。本件原審遽
      認員警未開啟警示燈「無非為避免事先被違規之汽車駕駛
      人發覺，導致駕駛人逃過被舉發處以罰鍰、記點等之處罰
      」云云，其論點係基於推測之詞，亦非適宜。
（五）又員警依法既然可以將車停放路肩取締，自無違反正當法
      律程序，更遑論有毒樹果實理論之適用。再者員警取締之
      措施係其裁量之權，本件從其執行之手段與執行之目的觀
      之，似無顯示其手段之不合目的性問題。原裁定先行陳述
      毒樹果實理論，進而論及員警之取締手段不合目的性，遽
      認為舉發行為違法，似有未洽，並有讓僥倖者獲得寬免，
      鼓勵駕駛人違規之嫌。
三、綜上所述，抗告意旨，尚非全然無據，原審未仔細勾稽，詳
    加研求，遽為撤銷原處分，諭知受處分人不罰，尚有可議，
    抗告人執此抗告，指摘原裁定不當，非無理由，應由本院將
    原裁定予以撤銷，發回原審另為適法之裁定。
據上論結，應依道路交通案件處理辦法第26條，刑事訴訟法第41
3條前段，裁定如主文。
中    華    民    國    95    年    4     月    14    日
                  刑事第一庭    審判長法  官  黃崑宗
                                      法  官  蔡長林
                                      法  官  田平安
以上正本證明與原本無異。
不得再抗告。
                                      書記官  劉岳文
中    華    民    國    95    年    4    月    17    日


司法院資訊處製作；財團法人民間司法改革基金會備份。
